【裁判字號】    95,易,228
【裁判日期】    950731
【裁判案由】    詐欺
【裁判全文】
臺灣基隆地方法院刑事判決               95年度易字第228號
公  訴  人  臺灣基隆地方法院檢察署檢察官
被      告  丁○○
            甲○○
上列被告因詐欺案件，經檢察官提起公訴（94年度偵字第4041號
、95年度偵字第440號），本院判決如下：
    主  文
丁○○幫助連續意圖為自己不法之所有，以詐術使人將本人之物
交付，處有期徒刑月，如易科罰金，以銀元佰元即新臺幣玖
佰元折算壹日。
甲○○幫助連續意圖為自己不法之所有，以詐術使人將本人之物
交付，處有期徒刑月，如易科罰金，以銀元佰元即新臺幣玖
佰元折算壹日。
    事  實
一、丁○○、甲○○二人係國中同學。緣丁○○於民國93年10月
    初某日，在基隆市○○區○○路「巴黎站前」網咖認識真實
    姓名不詳綽號「阿偉」之成年男子，綽號「阿偉」之成年男
    子表示欲收購他人之金融機構帳戶，請丁○○代為尋覓有意
    出售之人，事成將免費請丁○○用餐。丁○○應可預見綽號
    「阿偉」之成年男子收購他人金融機構帳戶（含存摺、提款
    卡、密碼）等物，極可能以該帳戶作為詐欺取財犯罪之工具
    ，在不違背其本意下，基於幫助詐欺取財之犯意，代綽號「
    阿偉」之成年男子出面向甲○○表示欲收購金融機構帳戶，
    而甲○○亦可預見提供所開立之金融機構帳戶予他人，有供
    不法詐騙集團利用，而成為他人詐欺取財犯罪工具之可能，
    竟貪圖利得，同在不違背其本意下，基於幫助詐欺取財之犯
    意，於93年10月中旬某日，在臺北縣瑞芳鎮○○○路1 巷24
    號住處，以新臺幣（下同）3,000 元之代價，將其所開立之
    中華郵政瑞芳四腳亭郵局帳戶（帳號：00000000000000號）
    及基隆市第二信用合作社帳戶（帳號：000000000000號）之
    存摺、提款卡及提款密碼等出售予丁○○，丁○○旋於同日
    在上開甲○○住處巷口，將上揭存摺等物交付予綽號「阿偉
    」之成年男子。嗣有姓名年籍不詳之人，基於意圖為自己不
    法所有之詐欺取財概括犯意，先於93年12月1 日下午4 時許
    ，佯以中華電信股份有限公司員工身分，撥打電話予丙○○
    ，向丙○○訛稱要退還行動電話保證金，致丙○○陷於錯誤
    ，依其指示操作自動提款機，於同日下午4 時21分27秒，將
    50,564元匯入上揭甲○○基隆市第二信用合作社帳戶；繼於
    同年月22日上午10時許，以相同手法，訛騙林伯駿，致林伯
    駿陷於錯誤，於同日上午11時5 分許，依指示操作自動提款
    機，接續將10,566、6,249 元匯入上揭甲○○中華郵政瑞芳
    四腳亭郵局帳戶。嗣丙○○、林伯駿發覺受騙，報警處理後
    ，經警循線查獲上情。
二、案經丙○○、林伯駿訴由基隆市警察局第一分局、臺北縣政
    府警察局瑞芳分局移送臺灣基隆地方法院檢察署檢察官偵查
    後起訴。
    理  由
壹、程序事項
    本件被告丁○○、甲○○所犯者非為死刑、無期徒刑、最輕
    本刑為3 年以上有期徒刑之罪或高等法院管轄第一審案件，
    其於準備程序進行中，先就被訴事實為有罪之陳述，經告知
    其簡式審判程序之旨，並聽取公訴人及被告之意見後，本院
    業已依刑事訴訟法第273 條之1 第1 項之規定，裁定由受命
    法官獨任以簡式審判程序進行本案之審理。
貳、實體事項
一、上開事實，業據被告丁○○、甲○○於本院審理時供承屬實
    ，互核被告二人所供相符，且核與證人即告訴人兼被害人丙○○、林伯駿於警詢時所證情節大致相符，並有有限責任基
    隆市第二信用合作社94年4 月15日基二信社總字第0466號函
    1 份（含附件被告甲○○開戶基本資料、客戶存提明細表、
    存摺存款客戶資料（全部）查詢單）、中華郵政公司自動櫃
    員機交易明細表影本2 紙、中華郵政瑞芳四腳亭郵局客戶歷
    史交易清單1 份在卷可稽，足徵被告二人之自白與事實相符
    ，可以採信。本件事證明確，被告二人之犯行均堪認定，應
    依法論科。
二、論罪科刑：
  (一)查被告丁○○、甲○○行為後，刑法業於民國94年1 月7 日
    修正、94年2 月2 日公布，並於95年7 月1 日起施行（下稱
    新法，修正前刑法下稱舊法），其中與本件有關部分之第30
    條、第33條第5 款、第41條第1 項、第56條，均業已修正。
    次查刑法施行法並於95年6 月14日修正，增訂第1 條之1 。
    按「行為後法律有變更者，適用行為時之法律，但行為後之
    法律有利於行為人者，適用最有利於行為人之法律。」，新
    法第2 條第1 項定有明文。此條規定係規範行為後法律變更
    所生新舊法律比較適用之準據法，本身尚無新舊法比較之問
    題，於新法施行後，應一律適用新法第2 條第1 項之規定，
    為「從舊從輕」之比較，先予敘明（最高法院95年度第八次
    刑事庭會議決議一(一)參照）。茲就本案新舊法比較結果說明
    如下：
    1.被告二人於行為時之舊法第30條第1 項、第2 項分別規定
      ：「幫助他人犯罪者，為從犯。雖他人不知幫助之情者，
      亦同」、「從犯之處罰，得按正犯之刑減輕之」，而新法
      第30條第1 項、第2 項則規定：「幫助他人實行犯罪行為
      者，為幫助犯。雖他人不知幫助之情者，亦同。」、「幫
      助犯之處罰，得按正犯之刑減輕之」，參諸修正理由，僅
      係修正文字，使符合實務及學界就幫助犯之性質採共犯從
      屬性說之立場，是修正前後規定，並不影響刑罰法律之效
      果，對於被告二人自無有利或不利之情形，而無新舊法比
      較之問題，應逕適用裁判時之新法第30條之規定。
    2.被告二人行為後，刑法施行法於95年6 月14日修正，增訂
      第1 條之1 ，明訂中華民國94年1 月7 日刑法修正施行後
      ，刑法分則編所定罰金之貨幣單位為新台幣。94年1 月7
      日刑法修正時，刑法分則編未修正之條文定有罰金者，自
      94年1 月7 日刑法修正施行後，就其所定數額提高為30倍
      ，但72年6 月26日至94年1 月7 日新增或修正之條文，就
      其所定數額提高為3 倍。惟因原本刑法條文罰金之單位為
      銀元，與新台幣之折算比例為3 比1 ，復因罰金罰鍰提高
      標準條例第1 條之適用，罰金數額業已提高10倍，因而實
      際上所得科處罰金之總數，固未提高，惟刑法第33條第5
      款並經修正，罰金最低額由銀元1 元以上，修正為新台幣
      1,000 元以上，以百元計算之。因之刑法分則條文中有罰
      金刑者，其罰金之最低額業經修正為新台幣1,000 元以上
      ，以修正前之舊法規定有利被告，本件被告所犯之詐欺取
      財罪法定刑中有罰金刑，故應依新法第2 條第1 項規定，
      適用被告行為時之刑法第339 條第1 項（條文本身未修正
      ）規定論處（最高法院95年度第八次刑事庭會議決議三(一)
      1.參照）。
    3.被告二人於行為時之舊法第41條第1 項前段規定：「犯最
      重本刑為五年以下有期徒刑以下之刑之罪，而受六個月以
      下有期徒刑或拘役之宣告，因身體、教育、職業、家庭之
      關係或其他正當事由，執行顯有困難者，得以一元以上三
      元以下折算一日，易科罰金。」，且被告二人行為時之易
      科罰金折算標準，修正前罰金罰鍰提高標準條例第2 條前
      段（95年7 月1 日公布刪除）規定，就其原定數額提高為
      100 倍折算1 日，則被告二人行為時之易科罰金折算標準
      ，應以銀元300 元折算1 日，經折算為新臺幣後，應以新
      臺幣900 元折算為1 日。惟新法第41條第1 項前段則規定
      ：「犯最重本刑為五年以下有期徒刑以下之刑之罪，而受
      六個月以下有期徒刑或拘役之宣告者，得以新臺幣一千元
      、二千元或三千元折算一日，易科罰金。」，比較新舊法
      之易科罰金折算標準，以舊法較有利於被告，則應依新法
      第2 條第1 項規定，適用舊法第41條第1 項前段規定，定
      其折算標準。（最高法院95年度第八次刑事庭會議決議三
      (二)參照）。
    4.如後所述，本件姓名年籍不詳之人，連續向證人丙○○、
      林伯駿詐欺取財，時間緊接，且觸犯構成要件相同之罪名
      ，顯係基於概括犯意為之，為連續犯，依舊法第56條規定
      ，論以一罪，並依法加重其刑至二分之一，然因被告二人
      行為後之新法業已刪除連續犯之規定，該姓名年籍不詳之
      人所犯上開2 次詐欺取財犯行，應予分論併罰，依新法第
      2 條第1 項規定，比較新、舊法結果，應適用較有利於被
      告之行為時之舊法，即修正前刑法第56條規定，論以連續
      犯（最高法院95年第八次刑事庭會議決議五(四)1.參照）。
  (二)按金融帳戶為個人之理財工具，一般民眾皆可自由申請開設
    金融帳戶，並無任何特殊之限制，且得同時在不同金融機構
    申請多數存款帳戶使用，並無借用他人帳戶使用之必要。另
    「衡諸一般常情，任何人均可辦理金融帳戶存摺使用，如無
    正當理由，實無借用他人存摺使用之理，而金融存摺亦事關
    個人財產權益之保障，其專有性甚高，除非本人或與本人親
    密關係者，難認有何理由可自由流通使用該存摺，一般人均
    有妥為保管及防止他人任意使用之認識，縱特殊情況偶需交
    付他人使用，亦必深入瞭解用途及合理性，始予提供，且該
    等專有物品如落入不明人士手中，而未加以闡明正常用途，
    極易被利用為與財產有關之犯罪工具，此為吾人依一般生活
    認知所易於體察之常識，而有犯罪意圖者，非有正當理由，
    竟徵求他人提供帳戶，客觀上可預見其目的，係供為某筆資
    金之存入，後再行領出之用，且該筆資金之存入及提領過程
    係有意隱瞞其流程及行為人身分曝光之用意，一般人本於一
    般認知能力均易於瞭解」（最高法院93年度臺上字第31號判
    決意旨參照）。且邇來以電話、手機簡訊通知中獎、刮刮樂
    、退稅費或其他類似之不法詐騙份子，為掩飾其等不法行徑
    ，以避免執法人員循線查緝，經常利用他人存款帳戶、印章
    、提款卡暨密碼，以確保犯罪所得免遭查獲，類此案件在社
    會上層出不窮，亦屢經報章雜誌及其他新聞媒體再三披露，
    故避免此等專屬性甚高之物品被不明人士利用為與財產有關
    之犯罪工具，亦為一般生活認知所應有之認識。且一般人對
    自己之金融機構帳戶所用之存摺、提款卡、密碼及印鑑，均
    妥為保管，恐被他人得知帳號或密碼後，有被冒領、或其他
    非法使用之虞。而本案被告丁○○為圖免費吃喝、被告王圳
    圖以3,000 元之小利，將上開帳戶存摺、提款卡、密碼等物
    ，交付姓名年籍不詳之人，衡之常情，被告二人當有預見該
    姓名年籍不詳之人收購帳戶所用之存摺、提款卡等物，應係
    用來作為非法之用，是被告二人理應有認識該人可能將帳戶
    用來作為犯罪之用，竟猶仍交付予該人並收取對價，是該收
    購帳戶之人將該帳戶用來供自己或他人作為詐欺取財之用，
    亦為被告所容忍及允許，亦即不違反被告二人之本意。且單
    憑上開被害人丙○○、林伯駿所述情節，固無法證明實施詐
    欺手法者即係被告二人，惟被害人之金錢係被轉帳進入被告
    二人提供他人之帳戶，顯見向被害人施以詐術之歹徒，即係
    利用該帳戶作為詐財之工具。而刑法上之故意，非僅指直接
    故意，尚包含間接故意（未必故意）。所謂之間接故意係指
    行為人對於構成犯罪事實，預見其發生而其發生並不違反其
    本意者而言，刑法第13條第2 項定有明文。且幫助犯之成立
    以行為人主觀上認識被幫助者正欲從事犯罪或係正在從事犯
    罪，且該犯罪有既遂之可能，而其行為足以幫助他人實現構
    成要件者，即具有幫助故意，並不以行為人確知被幫助者係
    犯何罪名為必要（仍需在幫助犯罪之共同認識範圍內）。至
    於行為人在正犯實施犯罪前為幫助行為者，則構成事前幫助
    犯。被告二人將上開帳戶存摺、提款卡、密碼交付不明人士
    ，縱無證據證明被告二人明知利用帳戶遂行犯罪者之行為態
    樣，然就該實施詐欺行為人嗣後將被告交付之帳戶供詐欺取
    財所得之用，顯不違反被告二人本意，被告二人自有幫助詐
    欺取財之未必故意。
  (三)是核被告二人所為，均係幫助犯刑法第339 條第1 項之意圖
    為自己不法之所有，以詐術使人將本人之物交付之罪。又刑
    法第28條之共同正犯，係指二人以上共同實施犯罪之行為者
    而言，幫助他人犯罪，並非實施正犯，在事實上雖有二人以
    上共同幫助他人犯罪，要亦各負幫助之責任，無適用刑法第
    28條之餘地（最高法院33年上字第793 號判例意旨參照）。
    查被告二人係各自幫助該姓名年籍不詳之人，對被害人丙○○及林伯駿實施詐術，公訴人認被告二人間就所犯幫助詐欺
    取財罪，有犯意聯絡及行為分擔，應論以共同正犯，尚有誤
    會。被告二人各以一幫助行為，幫助姓名年籍不詳之人連續
    實施詐欺犯行，為幫助連續，就幫助犯而言，僅有一次犯罪
    行為，均毋庸依舊法第56條規定加重其刑。被告二人幫助他
    人犯前開罪名，爰依刑法第30條第2 項之規定，均按正犯之
    刑減輕之。爰審酌被告二人時值壯年，不思以正當管道獲取
    金錢，提供帳戶供詐騙行為人獲取犯罪所得之行為雖無足取
    ，且嚴重影響社會秩序，然其係因貪獲小利，一時失慮始有
    上開犯行，惡性尚非重大，併其犯後坦承罪行之態度等一切
    情狀（修正後刑法第57條之規定，為法院就刑之裁量審認標
    準見解之明文化，非屬法律變更，無新舊法比較問題，最高
    法院95年第八刑事庭會議決議六(一)參照），分別量處如主文
    所示之刑，併均諭知易科罰金之折算標準。至上開存摺、提
    款卡等物，均係被告甲○○所有（被告僅係有償交付他人使
    用，並未移轉所有權），且供本案犯罪所用之物，因未據扣
    案，且無證據足證現仍存在而未滅失，為免將來執行困難，
    爰不予宣告沒收。
據上論斷，應依刑事訴訟法第273 條之1 第1 項、第299 條第1
項前段，刑法第2 條第1 項、第30條、刑法第339 條第1 項、修
正前刑法第33條第5 款、第56條、第41條第1 項前段，罰金罰鍰
提高標準條例第1 條前段、修正前罰金罰鍰提高標準條例第2 條
，現行法規所定貨幣單位折算新臺幣條例第2 條，判決如主文。
本案經檢察官乙○○到庭執行職務。
中    華    民    國    95    年    7     月    31    日
                  刑事第二庭法  官    劉桂金
以上正本證明與原本無異。
對於本件判決如有不服，應於收受送達後10日內，向本院提出上
訴書狀，上訴於臺灣高等法院，並按他造當事人之人數附具繕本
。
中    華    民    國    95    年    7     月    31    日
                            書記官    鄧順生
附錄論罪法條：
刑法第339條第1項
意圖為自己或第三人不法之所有，以詐術使人將本人或第三人之
物交付者，處5 年以下有期徒刑、拘役或科或併科1 千元以下罰
金。


司法院資訊處製作；財團法人民間司法改革基金會備份。
